【裁判字號】    99,簡上,150
【裁判日期】    991217
【裁判案由】    給付票款
【裁判全文】
臺灣臺中地方法院民事判決             99年度簡上字第150號
上  訴  人  張宇承
訴訟代理人  周思傑律師
被  上訴人  張王淑貞
上列當事人間請求給付票款事件，上訴人對於中華民國99年4月
22日本院98年度中簡字第3164號第一審簡易判決提起上訴，本院
於99年11月26日言詞辯論終結，判決如下：
    主  文
上訴駁回。
第二審訴訟費用新臺幣柒仟壹佰壹拾元由上訴人負擔。
    事實及理由
壹、被上訴人起訴主張：
  一、上訴人於民國（下同）97年6月向被上訴人借標一會互助
      會，並以被上訴人攬尾會方式計算至尾會時被上訴人應得
      之會金為新臺幣（下同）54萬元。乃由上訴人以尾會98
      年8月15日之時間簽發如附表所示支票（下稱系爭支票）
      一紙。被上訴人屆期提示竟不獲付款，爰本於票據法律關
      係請求被告給付票款。
  二、被上訴人將一會互助會借與上訴人，當時雙方約定對外係
      以被上訴人名義得標，實際標得之會金則由上訴人領取，
      對內則約定被上訴人比照活會會員身分，扣除當期得標會
      員之標金後每月繳納活會會款。上訴人則以被上訴人至98
      年8月10日原來可以攬尾會所應實得之54萬元，開立系爭
      支票供被上訴人兌現。因之，對於借與上訴人得標之該會
      互助會，被上訴人每月應繳者為比照活會會員計算之會款
      ，上訴人逕以死會計算被上訴人每月應繳2萬元，將使被
      上訴人借標後反而蒙受利息之損失，被上訴人當時不可能
      做此同意。又被上訴人就系爭互助會共參與二會，另一會
      於97年10月得標，自此之後，每月應繳會款共3萬餘元（
      一為死會，一為活會），並非上訴人所稱之4萬元。因之
      上訴人辯稱被上訴人自97年10月起即未再繳付2會每月共
      4萬元之會款，並由上訴人代為繳納44萬元等語，與事實
      不符。
貳、上訴人於原審則以：被上訴人前參加由上訴人擔任會首之互
    助會，會首連同會員共計29人，每會2萬元。於97年6月時，
    上訴人因資金調度困難，經與被上訴人商討，被上訴人同意
    將其所有其中一會讓與上訴人標取，上訴人所得標金扣除被
    上訴人原應繳交之2會共4萬元後，實得54萬元。故上訴人乃
    簽發系爭支票交被上訴人收執。詎被上訴人自97年10月起至
    98 年8月10日互助會到期時止，均未再繳納2會每月共4萬元
    之會款，應繳之會款概由上訴人以會首身分代為繳納，總計
    代繳金額為44萬元，因之於扣抵後，被上訴人超過10萬元之
    請求即無理由等語，資為抗辯。嗣上訴人於本院改稱上訴人
    向被上訴人借標一會之時間係在97年4月10日第13期時，被
    上訴人另一會則係於97年6月份由被上訴人自行得標，故自
    97年10月起計代上訴人繳納11期會款42萬5千元等語。
參、原審依票據之法律關係，判令上訴人應給付被上訴人54萬元
    及自98年8月18日起至清償日止，按週年利率百分之6計算之
    利息。上訴人不服提起上訴，聲明：(一)原判決命上訴人給付
    超過10萬元及其利息暨假執行部分均廢棄。(二)上廢棄部分，
    被上訴人在第一審之訴駁回。被上訴人則聲明：上訴駁回。
肆、得心證之理由：
  一、被上訴人主張其持有上訴人所簽發之系爭支票，於系爭支
      票票載發票日經提示未獲付款之事實，為上訴人所不爭執
      ，並有被上訴人提出之系爭支票暨退票理由單附卷可稽，
      自堪信為真正。又被上訴人參加上訴人為會首、每會2萬
      元、會期自96年4月10日起至98年8月10日止共29會之合會
      （下稱系爭合會）2會，及上訴人於97年6月間因資金調度
      需要，以借用被上訴人名義標取一合會會款、而由被上訴
      人收取尾會會款之方式，向被上訴人借款，暨該合會尾會
      會款經扣除被上訴人原應繳交之2會4萬元後，即為系爭支
      票面額之54萬元等情，亦為兩造所不爭執，並有合會簿附
      卷可考（見原審卷第21頁），亦堪信為真正。上訴人於本
      院雖稱上訴人向被上訴人借標一會之時間乃97 年4月10日
      第13期時，非被上訴人所稱97年6月云云，然上訴人係於
      97年6月借用被上訴人之名義標取系爭合會1會，此乃上訴
      人於原審言詞辯論期日及書狀中所陳明（見原審卷第16頁
      、第20頁），並非被上訴人所為之陳述，而上訴人並未舉
      證證明其在原審所為上開事實之陳述有何與事實不符之處
      ，自應以上開兩造不爭執之陳述為認定事實之依據，附此
      敘明。
  二、上訴人抗辯被上訴人自97年10月起未再給付會款，均由上
      訴人代為繳納2會之會款共42萬5千元，故主張以此債權與
      被上訴人之系爭票據債權抵銷等語，惟被上訴人否認上訴
      人有代被上訴人繳納會款之事實，是本件兩造爭執之焦點
      乃為：被上訴人是否因積欠會款由上訴人代繳，而對上訴
      人負有債務？上訴人得否以對被上訴人之債權主張與系爭
      票據權利為抵銷？經查：
    (一)按票據乃文義證券及無因證券，故票據上之權利義務悉依
      票上所載文義定之，與其基礎之原因關係各自獨立。票據
      上權利之行使不以其原因關係存在為前提，是以執票人行
      使票據上權利時，就其基礎之原因關係確係有效存在並不
      負舉證責任。反之，若票據債務人以自己與執票人間所存
      抗辯之事由對抗執票人，依票據法第13條規定觀之，固非
      法所不許，惟應由其就該抗辯事由舉證證明，此有最高法
      院97年度台簡上字第12號判決要旨可供參照。即執票人對
      發票人提起給付票款之訴訟時，因票據之文義性、無因性
      ，主張票據權利之人，只要證明系爭票據為真正等事實，
      其以票據之法律關係為根據之請求即有理由，若票據債務
      人欲以自己與執票人間所存之抗辯事由對抗執票人，即必
      須針對該抗辯事由之基礎事實負舉證責任。本件上訴人就
      系爭支票之真正既無爭執，則上訴人抗辯被上訴人未按期
      繳納合會會款，由其代被上訴人繳納會款，因而其對於被
      上訴人有債權存在，並主張以此債權與被上訴人主張之系
      爭票據債權為抵銷，自應由上訴人就該供抵銷之主動債權
      存在負舉證之責任。上訴人就其抗辯自97年10月起有代被
      上訴人繳納會款之事實，並未舉證以實其說，僅以應由被
      上訴人舉證證明被上訴人於97年10月之後仍有繼續繳納會
      款為辯，上訴人所辯已難逕採，揆諸前開說明甚明。
    (二)且查，被上訴人所參加之系爭合會每期底標1,500元，有
      系爭合會會單復於原審卷可稽（見原審卷第21頁），而上
      訴人於原審自認向被上訴人借用名義標取一會會款，約定
      日後會款被上訴人仍按活會方式扣掉標金來繳，利息則由
      上訴人代繳，亦即如標1,500元之標金，則被上訴人只要
      繳交18,500元，剩下之1,500元應由上訴人繳納等語（見
      原審卷第43頁），可知上訴人向被上訴人借用名義標取會
      款之一會，被上訴人每期應繳納之會款至多為18,500元，
      則如被上訴人有11期會款未繳納，其金額亦絕非如上訴人
      於原審所抗辯全數按死會計算之44萬元，上訴人抗辯代被
      上訴人繳納11期會款合計44萬元，洵不足採。再上訴人於
      本院雖改稱被上訴人另一會係在97年6月自行得標，自97
      年10月間起代被上訴人繳納97年10月起、共11期2會會款
      42萬5千元（2萬11期加上18,50010期）等語。被上訴
      人則主張另一會係在97年10月方得標，並提出其台中銀行
      存摺影本資為上訴人於97年10月16日將得標會款506,500
      元匯交被上訴人之證據，上訴人雖否認上開506,500元之
      款項為其所匯，惟查，依被上訴人台中商業銀行東豐原分
      行（下稱台中商銀）存摺所示，97年10月16 日將上開款
      項匯入被上訴人帳戶之人固記載為「張承泰」，然經本院
      分別函請台中商銀及合作金庫銀行股份有限公司軍功分公
      司檢送「張承泰」匯款相關資料之結果，上開匯款交易傳
      票上匯款人記載乃為「張宇承」，此有台中商銀99年8月
      26日中東豐字第09904700174號函、合作金庫商業銀行軍
      功分行99年9月9日合金軍功字第0990003416號函送之匯款
      申請書代收入傳票、取款憑條附卷可按（見本院卷第38頁
      至第40頁），足見上開款項確係上訴人匯交被上訴人無訛
      ，被上訴人台中商銀存摺明所載匯款人「張承泰」應係銀
      行人員作業過程誤繕所致。而依卷附系爭合會會單所示，
      上訴人所召集之系爭合會，約定於每月10日晚上開標，會
      員應於開標起5日內繳清會款，可知系爭合會會員至遲應
      於每月15日繳納會款，上訴人匯款予被上訴人之日期恰為
      系爭合會會員繳納會款期限屆滿之翌日、匯款金額復與系
      爭合會扣除被上訴人自行得標一會及借予上訴人一會後之
      金額相近，而上訴人復未舉證證明上開款項係基於其他給
      付原因而匯交被上訴人，則被上訴人主張係於97 年10月
      始自行標得另一會、上訴人因而匯交得標匯款等語，洵堪
      採信，上訴人抗辯被上訴人另一會係在97年6月自行得標
      、及被上訴人自97年10月起未繳納系爭合會2會之會款，
      顯非事實。抑有進者，上訴人除97年10月16日將上開款項
      匯交被上訴人外，其後又陸續於97年10月24日匯款10萬元
      、97年11月24日以支票供被上訴人兌領20萬元，亦有被上
      訴人提出之存摺影本可參（見原審卷第37至40頁），被上
      訴人苟有自97年10月起未按期繳納會款之情事，上訴人前
      開匯款之日期復均在系爭合會繳納會款期限屆滿之後，衡
      情上訴人要無於各該期會款繳納期限過後仍陸續匯款予被
      上訴人而不為扣除之理。上訴人前開所辯既有與事實不符
      、悖於常情之處，上訴人就其利己之抗辯復未舉證以實其
      說，自不足採。
    (三)綜據上述，上訴人既未能舉證證明有代被上訴人繳納系爭
      合會會款之事實，且其所辯與事實及經驗法則不符，已詳
      如前述，則上訴人主張對被上訴人有代繳會款之債權存在
      ，並主張以該債權與系爭支票債權相互抵銷，洵無可採。
  三、按在票據上簽名者，依票上所載文義負責；發票人應照支
      票文義擔保支票之支付；支票執票人向支票債務人行使追
      索權時，得請求自為付款提示日起之利息，如無約定利率
      者，依年利6釐計算。票據法第5條第1項、第126條、第13
      3條分別定有明文。被上訴人既因借款予上訴人而執有上
      訴人簽發之系爭支票，經於票載發票日提示而未獲付款，
      則依前開規定，上訴人對被上訴人自應負給付票款及遲延
      利息之義務。從而，原判決依票據之法律關係，判令上訴
      人給付系爭支票票款54萬元，及自98年8月18日起至清償
      日止，按週年利率百分之6計算之利息，並依職權宣告假
      執行，於法並無不合。上訴意旨指摘原判決不當，求予廢
      棄改判，為無理由，應予駁回其上訴。
伍、據上論結，本件上訴為無理由，依民事訴訟法第436條之1第
    3項、第449條第1項、第78條，判決如主文。
中    華    民    國    99    年    12    月    17    日
                  民事第二庭審判長法  官  王  銘
                                  法  官  林慶郎
                                  法  官  呂麗玉
附表：
┌─┬──────┬──────┬─────┬─────┐
│編│發  票  日  │提示日      │票面金額（│ 票據號碼 │
│號│            │            │新臺幣）  │          │
│  │            │            │          │          │
│  │            │            │          │          │
├─┼──────┼──────┼─────┼─────┤
│  │            │            │          │          │
│1 │98年8月15日 │98年8 月17日│540,000   │AG0000000 │
│  │            │            │          │          │
└─┴──────┴──────┴─────┴─────┘
上正本證明與原本無異。
不得上訴。
中    華    民    國    99    年    12    月    17    日
                                      書記官  趙振燕

司法院資訊處製作；財團法人民間司法改革基金會備份。
